【裁判字號】    97,抗,1331
【裁判日期】    970901
【裁判案由】    強制執行
【裁判全文】
臺灣高等法院民事裁定                  97年度抗字第1331號
抗  告  人  乙○○
上列抗告人因與相對人甲○○○○間強制執行事件，對於中華民
國97年7月14日臺灣板橋地方法院97年度執字第39035號裁定提起
抗告，本院裁定如下：
    主  文
原裁定廢棄。
    理  由
一、按執行名義為確定終局判決者，除當事人外，對於下列之人
    亦有效力：(一)訴訟繫屬後為當事人之繼受人及為當事人或其
    繼受人占有請求之標的物者。(二)為他人而為原告或被告者之
    該他人及訴訟繫屬後為該他人之繼受人，及為該他人或其繼
    受人占有請求之標的物者；前項規定，於第4條第1項第2款
    至第6款規定之執行名義，準用之，強制執行法第4條之2第1
    項、第2項分別定有明文。故以強制執行法第4條第1項第2款
    所規定之假執行裁判為執行名義，亦有強制執行法第4條之2
    第1項之適用。又在拆屋還地之強制執行案件，倘第三人非
    占有輔助人，其占有標的物係基於租賃法律關係，且在訴訟
    繫屬之前，應非執行名義效力所及，不得拆屋還地，以免妨
    害第三人之權利（臺灣高等法院暨所屬法院84年度法律座談
    會民事執行類第5號審查意見參照）。
二、經查：
    1.本件抗告人執臺灣板橋地方法院96年度重訴字第135號對
      債務人甲○○○○拆屋還地所為准予假執行之民事判決（
      見原法院執字卷第7頁至第13頁之判決），並以新台幣1億
      22萬元供擔保（見原法院執字卷第14頁之提存所函）向臺
      灣板橋地方法院（下稱執行法院）聲請強制執行拆除相對
      人位於臺北縣中和市○○段第315號地號土地如附圖所示A
      至M部分建物（面積合計772.45平方公尺、門牌號碼：臺
      北縣中和市○○路130、132、132之1、134、136、138、
      140、142、144、146、148、150、152號）拆除，並將上
      開土地返還抗告人（見原法院執字卷第4頁之聲請狀）。
    2.嗣經執行法院至執行標的現場履勘，其占有之現況為：「
      …中和路130號2樓以上均為戲院使用，一樓部分有承（出
      ）租予第三人，150號1、2、3樓，152（號）有1、2、3、
      4 樓，有獨立門牌，有出租予第三人，132-148號一樓及
      148號二樓、三樓，其中136號是134-1號門牌，一樓均出
      租，另130號1樓斜到二樓以上包含至148（號），另146號
      也是1、2、3樓出租，140、142（號）是2樓半，144（號
      ）2樓半，…」等情（見原法院執字卷第51頁之筆錄），
      足見執行標的物現有第三人基於租賃權而占有之情形，揆
      諸首揭說明，倘第三人非占有輔助人，其占有標的物係基
      於租賃法律關係，且在訴訟繫屬之前，應非執行名義效力
      所及；經執行法院命相對人補正執行標的物之出租證明文
      件及承租人資料（見原法院執字卷第82頁之函文），可知
      上開判決之訴訟繫屬係民國96年3月15日，此有該起訴狀
      影本可考（見本院卷第65頁之起訴狀），是第三人基於租
      賃權，如係96年3月15日前占有執行標的物，則非本件執
      行名義效力所及，反之，執行名義效力應及之。
    3.經參酌相對人所提出執行標的物之租賃契約（見原法院執
      字卷第91頁至第193頁之租賃契約）記載：1.附圖編號Ａ
      部分即「臺北縣中和市○○路130號」建物承租人係黃政
      男，租賃期間係自81年6月1日至89年5月31日止（見原法
      院執字卷第91頁至第95頁之租賃契約）；2.附圖編號Ｂ部
      分即「臺北縣中和市○○路132號」建物承租人係羅文章
      ，租賃期間分別自94年10月1日至95年9月30日止、自94年
      10月1日至95年9月30日止、自95年10月1日至96年9月30日
      止、自96年10月1日至97年9月30日止（見原法院執字卷第
      96頁至第110頁之租賃契約）；3.附圖編號C部分即「臺北
      縣中和市○○路132號之1」建物承租人係何進生，租賃期
      間分別係自96年1月1日至96年12月31日止、自97年1月1日
      至97年12月31日止（見原法院執字卷第112頁至第120頁之
      租賃契約）；4.附圖編號Ｄ部分「臺北縣中和市○○路
      134號」建物承租人係謝業松，租賃期間係自93年2月17日
      至95年2月16日止（見原法院執字卷第121頁至第123頁之
      租賃契約）；5.附圖編號Ｅ部分即「臺北縣中和市○○路
      134之1號1樓」（依債務人所述，無中和路136號）建物承
      租人係葉步賢，租賃期間係自94年9月23日至96年9月22日
      止（見原法院執字卷第125頁至第128頁之租賃契約）；6.
      附圖編號Ｆ部分即「臺北縣中和市○○路138號」建物承
      租人係黃輝達，租賃期間分別自90年4月4日至91年4月3日
      止、自96年1月1日至97年1月1日止（見原法院執字卷第
      129頁至第136頁之租賃契約）；7.附圖編號Ｈ部分即「臺
      北縣中和市○○路142號」建物承租人係何水林，租賃期
      間係自94年11月1日至96年10月31日止（見原法院執字卷
      第137頁至第141頁之租賃契約）；8.附圖編號Ｋ部分即「
      臺北縣中和市○○路148號」建物承租人係陳吉發，租賃
      期間係自90年2月15日至91年2月14日止（見原法院執字卷
      第142頁至第144頁之租賃契約）；9.附圖編號L部分即「
      臺北縣中和市○○路150號1樓」建物承租人係蘇淑滿，租
      賃期間係自95年12月25日至96年12月24日止（見原法院審
      執字卷第145頁至第149頁之租賃契約）；10.附圖編號L部
      分即「臺北縣中和市○○路150號2樓」建物承租人係張家
      傑，租賃期間分別自93年2月22日起至94年2月22日止、自
      96年2月22日至97年2月21日止（見原法院執字卷第150頁
      至第159頁之租賃契約）；11.附圖編號L部分即「臺北縣中
      和市○○路150號3樓」建物承租人係王炳鐘，租賃期間係
      自95年8月1日至96年7月31日止、自96年8月1日至97年8月
      31日止（見原法院執字卷第160頁至第169頁之租賃契約）
      ；12.附圖編號Ｍ部分即「臺北縣中和市○○路152號1樓」
      建物承租人係黃啟弦，租賃期間係自95年5月3日至97年5
      月3日止（見原法院執字卷第171頁至第174頁之租賃契約
      ）；13.附圖編號Ｍ部分即「臺北縣中和市○○路152號2樓
      」建物承租人係董聖賢，租賃期間係自93年1月1日至94年
      12月31日止（見原法院執字卷第175頁至第179頁之租賃契
      約）；14.附圖編號Ｍ部分即「臺北縣中和市○○路152號3
      樓」建物承租人係吳麗華，租賃期間係自94年7月10日至
      96年7月10日止、自96年7月10日至97年7月9日止（見原法
      院執字卷第180頁至第188頁之租賃契約）；15.附圖編號Ｍ
      部分即「臺北縣中和市○○路152號4樓」建物承租人係蕭
      寶丹，租賃期間係自96年6月5日至97年6月5日止（見原法
      院執字卷第190頁之租賃契約），故除附圖編號Ｍ部分即
      「臺北縣中和市○○路152號4樓」建物承租人蕭寶丹係於
      訴訟繫屬後即96年6月5日始基於租賃權而占有系爭土地（
      見原法院執字卷第190頁之租賃契約）外，其餘承租人之
      占有均係於訴訟繫屬前即基於租賃權而占有執行標的物，
      揆諸前揭說明，倘上開租賃契約為真正，則本件執行名義
      效力除承租人蕭寶丹外，均不及於其他承租人，能否執本
      件執行名義對其餘之承租人為強制執行，即有疑問。
    4.抗告意旨略以：本件執行名義是否及於第三人應由相對人
      或第三人依強制執行法之規定提起異議之訴，而非由執行
      法院所得審酌；又觀之相對人所提出之租賃契約，均非相
      對人所簽訂，對相對人應不生效力，相對人自得依民法第
      767條請求占有之第三人返還；縱認本件執行標的物係由
      相對人所出租，惟縱於訴訟繫屬後始占有執行標的物之第
      三人，仍得強制執行等語。承前所述，於拆屋還地之強制
      執行事件，倘第三人非占有輔助人，其占有標的物係基於
      租賃法律關係，且在訴訟繫屬之前，應非執行名義效力所
      及，不得對之為強制執行。又占有之第三人為執行名義效
      力所及，執行法院僅係以形式外觀原則為判斷，執行標的
      物於執行法院現場履勘時雖為第三人現在占有中，並主張
      係基於租賃權而占有（見原法院執字卷第51頁之筆錄），
      並經相對人提出租賃契約為證（見原法院執字卷第91頁至
      第193頁之租賃契約），惟抗告人抗辯此為債務人片面所
      提出，則租賃契約之真正，自有可議之處，是執行法院依
      形式外觀無從認定執行標的物第三人是否係基於租賃權而
      占有？且第三人占有是否於訴訟繫屬前？均有調查之必要
      ，始可認定是否為執行名義效力所及。從而，原裁定駁回
      抗告人強制執行之聲請，自有未洽。抗告意旨執前詞指摘
      原裁定不當，聲明廢棄，為有理由，應廢棄發回原法院為
      妥適之處理。
三、據上論結，本件抗告為有理由，爰裁定如主文。
中    華    民    國    97    年    9     月    1     日
                  民事第七庭
                      審判長法  官  鄭三源
                            法  官  邱  琦
                            法  官  王聖惠
正本係照原本作成。
本裁定除以適用法規顯有錯誤為理由，並經本院許可外，不得再
抗告。如提起再抗告，應於收受後10日內委任律師為訴訟代理人
向本院提出再抗告狀。並繳納再抗告費新台幣１千元。
中    華    民    國    97    年    9     月    3     日
                            書記官  陳樂觀


司法院資訊處製作；財團法人民間司法改革基金會備份。
